最高法院刑事判決　　　　　　　　　　　　　　　九十一年度台上字第三０六三號
　　上　訴　人　庚○○
　　　　　　　　乙○○
　　　　　　　　戊○○
　　　　　　　　甲○○
　　　　　　　　丙○○
　　　　　　　　丁○○
　　　　　　　　己○○
右上訴人等因常業詐欺等罪案件，不服台灣高等法院台中分院中華民國九十一年一月
十六日第二審判決（八十八年度上訴字第二二００號，起訴案號：台灣台中地方法院
檢察署八十六年度偵字第一四五一三、一六一三二、一九八二一號），提起上訴，本
院判決如左：
    主  文
原判決關於戊○○部分撤銷，發回台灣高等法院台中分院。
其他上訴駁回。
    理  由
一發回部分：
本件原判決認定許仲元（另案審理）自民國八十五年十二月間某日起，分別在台中市
○○路○段二０二號、台中市○○路○段二九五號，先後設立「大立互助聯誼會」（
下稱大立互助會）、「巨才互助聯誼會」（下稱巨才互助會），以報紙廣告招徠會員
，再對極需金錢週轉之不特定民眾，佯稱如繳納手續費成為會員，即可參加互助會，
並標取或貸得所需之款項，而以此詐術向社會不特定之民眾詐取手續費為常業。上訴
人戊○○自八十六年六月、七月間受僱到「巨才互助聯誼會」上班，對外自稱為「陳
先生」，明知上情，仍基於常業詐欺之共同犯意聯絡，與許仲元及許仲元僱用之其他
人員共同為常業詐欺行為，許仲元等人取得所謂手續費後，或未實際開標，或以另有
他人出較高之利息得標，使大部分之入會者無法得標，而詐取手續費。嗣經警於八十
六年七月二十八日查獲等情。因而撤銷第一審關於戊○○部分之判決，改判論處戊○
○共同常業詐欺（累犯）罪刑，固非無見。
惟查常業犯為實質上一罪，其特質在犯罪之常習性、營利性，對某一常業犯罪之追訴
，其起訴效力及於最後事實審判決前之犯行。原判決以理由欄五之(二)、(三)所述檢察官
移送併辦部分之犯行，其犯罪時間與本件之犯罪時間相距達八個月以上，最長達二年
六月，並非緊接，且戊○○曾自承八十六年七月二十八日被查獲後，即不想再以相同
之方法犯罪，其間曾至水電行工作半年，嗣因離職另尋工作，才至慶耀開發有限公司
應徵，詐騙客戶之手續費等語，因認移送併辦部分，係另行起意所為，不得併予審判
。然查戊○○於原審辯稱：慶耀開發有限公司與「大立互助聯誼會」、「巨才互助聯
誼會」，係同時間設立，其詐騙客戶手續費方法相同，伊於本件犯行被查獲後，即由
許仲元引介至該公司任職，確屬本於同一犯意而為，因第二次被查獲後，不懂法律，
害怕被判重刑，不敢直言仍從事同一性質工作，乃推稱「被查獲後，即不再以相同方
法犯罪，其間曾至水電行工作約半年」等語（見原審卷(二)第三十八頁、第一一二頁）
。而原判決理由欄五之(二)、(三)所載犯行，亦均係以詐取「入會費」、「手續費」為常
業，與本件犯罪手段相同，則戊○○上開所辯如果屬實，此二部分犯行，能否謂係另
行起意為之，即非無疑。究竟實情如何？上開所辯為何不可採？原審未進一步詳查、
說明，顯有違誤，戊○○上訴意旨指摘原判決此部分不當，尚非全無理由，應認有發
回更審原因。又原判決理由欄四關於戊○○不另為無罪諭知部分，基於審判不可分原
則，應併予發回。
二駁回部分：
按刑事訴訟法第三百七十七條規定，上訴於第三審法院，非以判決違背法令為理由，
不得為之。是提起第三審上訴，應以原判決違背法令為理由，係屬法定要件。如果上
訴理由狀並未依據卷內訴訟資料，具體指摘原判決不適用何種法則或如何適用不當，
或所指摘原判決違法情事，顯與法律規定得為第三審上訴理由之違法情形，不相適合
時，均應認其上訴為違背法律上之程式，予以駁回。本件上訴人庚○○上訴意旨略稱
：(一)、原審似認庚○○係自八十五年十二月間開始將其銀行帳戶借予許仲元使用，但
八十六年五、六月間，巨才互助聯誼會才成立，八十五年十二月間只有大立互助聯誼
會，故八十五年十二月間，庚○○之銀行帳戶不可能用於巨才互助會，原判決未說明
憑何證據證明八十五年十二月間庚○○之銀行帳戶用於巨才互助會，有判決不備理由
之違誤。(二)、若原審非認庚○○於八十五年十二月間同意借帳戶供許仲元、郭建清使
用，則究竟何時同意使用，是否同意供巨才互助會使用，原審未予審認說明，有調查
未盡及理由不備之違誤。(三)、許仲元於八十九年七月十八日原審訊問時供稱不知郭建
清如何對庚○○講帳戶如何使用，亦即許仲元未對上訴人表示借帳戶作何用，此有利
之證言，何以不足採，原判決未說明，判決理由不備。(四)、許仲元或稱庚○○為人頭
，或稱為副總，其先後所述亦多有矛盾，原審未予查明真相，而採信其矛盾之供述，
有調查未盡及理由矛盾之違誤。(五)、葉嘉琪等人於警訊及偵查中係憑合約書上記載互
助聯誼會負責人為庚○○，指庚○○為巨才互助會老闆，其供述為傳聞證據，不具證
據力，原審採信之違法。(六)、林慧晶雖於第一審曾稱：庚○○曾向其收過二次錢，每
次新台幣（下同）五千元或一萬元云云，但林慧晶於原審已否認此事，且林慧晶於警
訊時稱不認識庚○○，許仲元稱庚○○為人頭或為副理，職位不高，則亦不可能向會
計林慧晶收款，原審採信不利庚○○之證言，不採信有利部分證言，有理由矛盾及理
由不備之違法。(七)、庚○○未實際參與業務，又非累犯，原判決量處有期徒刑三年，
比其他共犯重，有量刑不當之違法等語。上訴人乙○○上訴意旨略稱：(一)、依庚○○
所述，巨才互助會在案發前一個月餘前成立，則應係於八十六年六月中旬始成立，原
審認乙○○於八十六年五月間即至巨才互助會上班，顯與卷內資料不符。(二)、原判決
事實欄先認乙○○等人任「幹部或業務員」，嗣又謂乙○○等人為業務員，已有矛盾
，究竟任何職，原審未查明及說明認定之理由，亦有未合。(三)、被害人郭秀東證稱：
「我看到他（丙○○）與乙○○一起退錢給一男生。」，足證乙○○有依約退還未得
標者之服務費，此有利之證言，原審不採信又未說明理由亦有違誤等語。上訴人甲○
○上訴理由略稱：(一)、證人林金柱、黃美月依警方提供之相片，指甲○○為巨才互助
會之「林副總」，但甲○○以「何家駒」名義對外接洽業務，且依林金柱所指「林副
總」之使用電話，該「林副總」應為林旭邦，甲○○於九十年十二月二十日具狀聲請
傳訊林金柱及黃美月到庭指認，原審未傳，有調查未盡之違誤。(二)、依許仲元所言，
巨才互助會係由庚○○負責運作，則許仲元應不知甲○○等員工是否知詐欺情事，甲
○○在巨才互助會僅工作一個多月，未曾領薪，實不知有詐財情事，原判決引用許仲
元之供詞，認定甲○○知情而為共犯，又未說明甲○○所辯為不可取之理由，有判決
不備理由之違法等語。上訴人丁○○上訴意旨略稱：(一)、丁○○在巨才互助會工作僅
二十多日，嗣因客戶魏榮梧未能借得款項，才知有異，即刻離職，事後已與魏某和解
，足見未犯常業詐欺罪，原判決量刑過重。(二)、魏榮梧已撤銷告訴，原判決仍論以常
業詐欺罪，顯有未當。(三)、系爭「林逸旻」印章，為以前工作人員留下，非丁○○所
偽刻，郵務士亦無法證明丁○○在送達傳票證書上蓋「林逸旻」印章收受傳票，公司
文書一向由會計簽收，原審未依丁○○之聲請傳訊會計林慧晶，自屬違法等語。上訴
人己○○上訴意旨略稱：(一)、己○○受僱於許仲元，依許之指示工作，無權過問營運
模式，化名「黃聖欽」登廣告招攬客戶，亦依許仲元命令為之，此乃在經濟不景氣時
，糊一口飯吃不得已之做法，且被害人之匯款由僱主收取，退款與否亦無法左右，己
○○因不知此係違法，被判罪，實屬冤枉。(二)、無證據證明己○○故意以詐欺為常業
，原審論以常業詐欺罪，不當。(三)、原審量刑過重等語。上訴人丙○○上訴意旨略稱
：(一)、丙○○在巨才互助會僅工作一個多月，為基層職員，不知互助會有詐欺情事，
更乏證據證明丙○○以詐欺為常業，原判決以臆測方法率斷丙○○犯常業詐欺罪，為
違法。(二)、原審以證人陳郭秀東、黃一明於偵查中指認丙○○之相片後，稱丙○○在
巨才互助會上班之供述，作為認定丙○○犯常業詐欺罪之證據之一。但原審未傳訊此
二名證人，剝奪當事人、辯護人對質、詰問之權利，顯屬違法。(三)、原判決未說明認
定丙○○與其他被告間有犯意聯絡及行為分擔之證據及理由，而以推測方法認定為共
同正犯，自有違誤。(四)、丙○○於原審九十年十一月三十日調查時辯稱：原判決附表
編號一五二之十七本合約書只有施學哲、林哲仲二人是其客戶，其他不是，原審未查
明另十五本合約書是否丙○○經手承辦，又未說明不予調查之理由，亦有違誤等語。
惟查證據之取捨及其證明力之判斷，屬於事實審法院之職權，苟其所為之判斷，並不
違背經驗法則及論理法則，即不能任意指為違背法令。又認定犯罪事實所憑之證據，
並不以直接證據為限，間接證據亦包括在內，審理事實之法院綜合卷內之直接、間接
證據，本於推理作用，於通常一般之人均不致有所懷疑，得確信其為真實之程度者，
即非不得據之為有罪之認定。原審認定上訴人庚○○、乙○○、甲○○、丙○○、丁
○○、己○○等人有原判決事實欄所載之犯行，係以：(一)、上訴人庚○○確係大立互
助會、巨才互助會之名義負責人，已據該聯誼會法律顧問律師楊俊樂於偵查中證述明
確，上述聯誼會之實際負責人許仲元於原審亦供證：「庚○○是我親戚之朋友，於八
十五年年初來公司找我，因我有需要用到帳戶，親戚是郭建清，他介紹葉來借我台中
英才郵局之帳戶」、「我對郭建清講要給葉一點錢，郭建清如何跟他講，我不知道，
沒多久他就借我帳戶了」、「本來說好他（指庚○○）當人頭的，僅提供帳戶」、「
（庚○○在巨才互助會）與大立差不多，任副總，月薪二、三萬元」、「（我向庚○
○借人頭詐騙互助會手續費之事），他（指庚○○）知道，因我有告訴他」等語，共
犯葉嘉琪、甲○○、戊○○、王啟昌、乙○○、丙○○等人於警、偵訊時，均供證上
開互助聯誼會之負責人是庚○○等語，乙○○、林慧晶、周港寶三人於第一審並供證
有見過庚○○等語。又參酌庚○○於偵、審中亦曾供述擔任互助聯誼會之負責人，林
慧晶於第一審亦供證：庚○○曾跟伊收過二次錢，每次五千元或一萬元，是前任會計
說庚○○要錢，就給他等語，足證庚○○否認參與上開互助聯誼會之業務，所辯係卸
責飾詞。至於林慧晶於原審改稱庚○○未向其收款，是許仲元要其為不實之指證云云
，惟其所述與許仲元所供不符，且許仲元嗣又否認此情，故林女翻異之詞，為不可採
。(二)、上訴人乙○○約於八十六年五月間即大立互助會將要結束之際，受僱到巨才互
助聯誼會上班，並自稱為張經理；上訴人甲○○、丙○○則均自八十六年六月間受僱
到「巨才互助聯誼會」上班，甲○○並化名為「何家駒」，丙○○則化名為「林宏銘
」；上訴人丁○○則自八十六年七月一日受僱到「巨才互助聯誼會」上班；上訴人己
○○則於八十六年六月上旬受僱到「巨才互助聯誼會」上班，並化名為「黃聖欽」。
上情業據乙○○、甲○○、丙○○、丁○○、己○○供承屬實。此外，尚有林慧君、
黃彥菁，周旭龍、葉嘉琪、郭建清、鄭劍欣、張政益、林旭邦、吳梓榆、陳庭伸、林
妙真、莊淑芳、馬維華、朱孟君、楊啟立及其他不詳姓名成年人多人，亦受僱前往上
述互助聯誼會工作，並據林慧晶等人供述明確，並有扣案如原判決附表所示之證物可
資佐證。乙○○等人有在互助聯誼會上班並使用前開化名等情，亦經被害人陳郭秀東
（指認乙○○、甲○○、張益達、丙○○、葉嘉琪、己○○、林慧晶）、陳義峰（指
認乙○○）、黃一明（指認乙○○、甲○○、丙○○、丁○○、葉嘉琪、戊○○、己
○○等七人）、黃美月（指認甲○○、黃彥菁、乙○○、葉嘉琪、林慧晶）、李新裕
（指認乙○○、王啟昌、甲○○）、林金柱（指認甲○○、張益達、丁○○、己○○
、周旭龍）、黃潤妹（指認周港寶、乙○○、甲○○）、李新裕（再指認甲○○、乙
○○、王啟昌、己○○）、陳振益（指認乙○○、黃彥菁、林慧晶、己○○、周港寶
、葉嘉琪）、陳紹鋒（指認甲○○、丁○○）等人指證無誤。上訴人丁○○化名為林
逸旻，除據被害人陳紹鋒指認外，林慧晶亦供證其事，且丁○○亦於偵查中坦承有此
化名，是上情亦堪認定。(三)、上開互助聯誼會之設立，旨在向會員騙取手續費，業據
許仲元供述甚明，依據許仲元之供述，其在台中地區所設立之正揚、全球、大立、仲
慶、元隆、俊達等互助聯誼會，共詐騙三千餘萬元，其中詐騙所得百分之四十約一千
二百萬元依約分給營業專員，員工沒有底薪，員工所收手續費，由其（許仲元）與員
工四六分帳，員工四、其六，有時五五分帳，員工薪資每月付帳，員工做超過一個月
的，還繼續留下來做的均知道是去詐騙，若未超過一個月的大都是知道詐騙就自動離
職。再參酌乙○○、周港寶、王啟昌、戊○○、甲○○、丙○○、丁○○、己○○、
張益達等人，在上開互助聯誼會工作，大部分均用化名，且依扣案證物顯示，其等對
外均未見使用真名各情，若謂其等不知詐欺詳情，孰能置信？上開事實，復據告訴人
魏榮梧、陳星旺及被害人林金柱、黃潤妹、黃美月、李新裕、黃一明、陳郭秀東、陳
育賢、張雅婷、陳義峰、蕭中天、戴欣婷、郭芳萩、陳振益、陳進財、陳紹鋒、林志
正、林志昌等人指訴甚詳。另「大立互助聯誼會」「巨才互助聯誼會」實際負責人許
仲元亦到庭證稱：「帳戶有許陳貴花、郭建清、庚○○。許陳貴花是我鄰居，我向她
借的，郭建清是我大哥的太太的弟弟，他曾經在大立工作一段時間，庚○○因為是員
工，我向他借」、「（問：是否……並未實際開標？）是的，如果有無法控制的客戶
來標，我們會自行加入比較高金額標單，防止其得標，目的都是在詐騙，新進員工來
時，會教他們如何如何作，員工都知道是在詐騙手續費五千元」、「庚○○知道用互
助會騙手續費」等語。且乙○○等人，每招攬一名會員，即通知匯入五千元之手續費
（依據王啟昌之供述，五千元由公司抽取三千元，業務員抽取二千元，並以此方式獲
利），又每招攬一至二十會，每會尚可分得佣金二千元；招攬二十一至三十會，每會
可分得佣金二千一百元；招攬三十一至四十會，每會可分得佣金二千二百元；招攬四
十一會以上，每會可分得二千五百元佣金，並有獎金五千元；招攬八十會以上，另有
獎金六千元，上情並據王啟昌、林慧晶、戊○○等人供述明確。王啟昌於原審法院訊
問時，尚供承：「（如覺得最高標信用不夠，不願意借給他），會告訴他有人出的標
金更高，如果他出的是公司規定的最高三千五百元，就說有好多人都出三千五百元，
依抽籤，他沒有抽到，這是經理告訴我們對客戶如此講」等語，上訴人丁○○亦供認
：「公司有製造假的投標金額為三千五百元」等語。綜上，乙○○等人所辯不知互助
聯誼會詐欺之情云云，均不足取。(四)、此外，復有庚○○在台中英才郵局第００三六
六三｜一號、許陳貴花在太平宜欣郵局第０四八七七八｜０號、郭建清在台中漢口路
郵局第０三０四九三｜六號等帳戶之往來明細在卷可稽，及有如原判決附表所示之扣
押物品扣案足資佐證，庚○○、乙○○、甲○○、丙○○、丁○○、己○○等人受僱
於許仲元所設立經營之上開互助聯誼會，利用在報紙上刊登不實之借貸廣告，以加入
互助會須繳交手續費名義，並以前開方式騙取入會者所繳交之手續費，其等顯有以此
為職業，賴以為生，而為常業詐欺之犯意與行為。事證明確。(五)、上訴人丁○○確有
化名為「林逸旻」，已如前述，又依台灣台中地方法院檢察署送達證書上蓋用「林逸
旻」之印文，表明係由本人收受該開庭傳票，顯見丁○○確有在八十六年七月一日受
僱到「巨才互助聯誼會」上班之後，有在不詳之時、地，利用不知情之印章店人員，
偽刻「林逸旻」之印章一枚，並於八十六年七月二十六日下午三時十分許，蓋用該偽
造之印章在前揭送達證書上，表示收受該傳票之送達後，持交郵務人員送回台灣台中
地方法院檢察署之行為。其偽造「林逸旻」之印章及在上開送達證書，偽造「林逸旻
」之印文，均足生損害於「林逸旻」本人及台灣台中地方法院檢察署傳票送達之效力
。丁○○此部分之犯行亦堪認定。為其所憑之證據及認定理由。並認上訴人乙○○等
人所為，成立刑法第三百四十條之常業詐欺罪，丁○○另成立刑法第二百十六條、第
二百十條之行使偽造私文書罪，其所犯二罪間有裁判上一罪之牽連關係，從一重之常
業詐欺罪處斷，均於法定刑內量處其刑。並指駁、說明上訴人等否認犯罪，所辯為卸
責飾詞；公訴意旨認上訴人等另犯組織犯罪防制條例之罪部分，不能證明上訴人等犯
此罪，因公訴人認此部分與前揭有罪部分有牽連關係，而不另為無罪之諭知。所為論
斷，均有卷存證據資料可資覆按。查原判決已明確認定許仲元於八十五年十二月間設
立「大立互助聯誼會」時，即已徵得庚○○之同意，使用庚○○之郵局帳戶，八十六
年五月間「巨才互助聯誼會」成立後，亦使用該郵局帳戶，庚○○知情亦同意，並已
說明其所憑證據與理由，庚○○上訴意旨謂原判決認八十五年十二月間許仲元即使用
其郵局帳戶用於巨才互助會，又未調查其是否同意使用於巨才互助會云云，尚有誤會
。原判決係認許仲元原與庚○○講好，庚○○只當人頭，提供帳戶，但後來庚○○進
而在互助聯誼會任副總，月薪二、三萬元，此並無矛盾之處。葉嘉琪等人係依憑互助
聯誼會與被害人簽訂之合約書記載互助聯誼會負責人為庚○○，而於警訊、偵查中指
稱庚○○為負責人，並非聽聞他人所言庚○○為負責人而為上開供述，故其供述並非
傳聞證據。原判決採信林慧晶所稱庚○○曾向其收款之不利供述，當然排除林慧晶事
後翻異之詞，此為原審採證之當然結果，原判決自不必說明另一部分供詞為不足採之
理由。許仲元及上訴人等人係以詐取手續費為常業，大部分入會者均無法得標、貸得
款項，原判決已說明甚詳，至於偶而有被害人及時至該互助聯誼會要求退款，上訴人
等為免麻煩或出事而退費，乃不得已之例外，尚難據此為有利上訴人之認定，故陳郭
秀東所稱曾目睹丙○○及乙○○一起退款予一男生等情，並非有利之證據，原判決未
說明其不足為有利上訴人等之認定，於判決本旨不生影響，尚難認有判決不備理由之
違法。證人林金柱、黃美月於警訊時雖曾指甲○○自稱「林副總」，但原判決並未依
此認定甲○○化名「林副總」，而係認其化名「何家駒」，故甲○○是否自稱為「林
副總」，並非待證之重要事項，原審未依甲○○之聲請傳訊林金柱、黃美月調查此事
，不得指為違法。常業詐欺罪並非告訴乃論之罪，上訴人丁○○與被害人魏榮梧和解
，魏某表示撤回告訴，自不影響案件之訴追。原審已傳訊送達傳票予「林逸旻」之郵
務士張超謀，據張超謀稱如係由他人代收，會附記代收字樣，而收受系爭傳票者，並
未表示代收，則原審認收受者為自稱「林逸旻」之丁○○，難認有違論理法則或經驗
法則，況丁○○與會計林慧晶均在一樓上班，如丁○○在場，自無由林慧晶代收之理
，如丁○○不在場由女性之林慧晶代收，郵務士亦無不記載代收之可能，故丁○○辯
稱傳票由林慧晶代收云云，為事實之爭執，又無證據證明，其上訴執此指摘，亦非合
法之上訴理由。不得因不知法律而免除刑事責任、刑法第十六條前段定有明文，上訴
人己○○以其因經濟不景氣，找工作不易，才為前述行為，且不知此係犯罪，指摘原
判決論處其常業詐欺罪刑為違法，亦有誤會。證人在偵查中或審判中，已經合法訊問
，其陳述明確別無訊問之必要者，不得再行傳喚，刑事訴訟法第一百九十六條規定甚
明，證人陳郭秀東、黃一明於檢察官偵查中已指證上訴人丙○○有在巨才互助聯誼會
上班，丙○○亦供承此事，足見二名證人之陳述已甚明確，自不得再行傳喚，丙○○
上訴意旨謂原審未傳訊二證人與其對質、供其詰問為違法，顯與上述規定不合，並非
合法之上訴理由。依原判決附表之記載，編號一五一至一七七號之物，係在二樓辦公
桌取出，為丙○○、與共犯供犯罪使用之物，其中第一五五、一五八、一六０、一六
四、一七０、一七一、一七二號證物，係丙○○所有經辦之資料，足見原判決並非認
定編號一五二之十七本合約書均係丙○○一人承辦之資料，丙○○上訴意旨謂原判決
認該十七本合約書均為其經辦之資料，並指摘原審未調查是否只有二本為其經辦之資
料為違法，尚有誤會。至於上訴人等其他上訴理由均係對原判決已有論列說明，及原
審依憑證據所為論斷與量刑之合法職權行使，依憑己見，仍執陳詞，所為之任意指摘
，殊與法律規定得為第三審上訴理由之違法情形不相適合，衡以前開說明，此部分之
上訴為違背法律上之程式，均應予駁回。
據上論結，應依刑事訴訟法第三百九十七條、第四百零一條、第三百九十五條前段，
判決如主文。
中      華      民      國    九十一    年      六      月      五      日
                              最高法院刑事第七庭
                                  審判長法官  張  信  雄
                                        法官  賴  忠  星
                                        法官  張  清  埤
                                        法官  呂  永  福
                                        法官  孫  增  同
      右正本證明與原本無異
                                              書  記  官
中      華      民      國    九十一    年      六      月     十四     日
